【裁判字號】    92,判,881
【裁判日期】    920703
【裁判案由】    綜合所得稅
【裁判全文】
最  高  行  政  法  院  判  決                    九十二年度判字第八八一號
    上  訴  人  乙○○
    被 上訴 人  財政部臺灣省中區國稅局
    代  表  人  甲○○
右當事人間因綜合所得稅事件，上訴人對於中華民國九十年十一月六日臺中高等行政
法院九十年度訴字第九八五號判決，提起上訴，本院判決如左：
    主  文
上訴駁回。
上訴審訴訟費用由上訴人負擔。
    理  由
一、本件上訴人主張：（一）業務收入：依行為時（下同）所得稅法及其施行細則第
    十三條第二項規定之「依查得資料核定其所得」，須以職權調查事實與證據，並
    以論理及經驗法則判斷事實真偽為依據（參鈞院八十九年度判字第五四一號判決
    、財政部七十七年十二月二十九日台財訴第七七一一二九九二七號函）。易言之
    ，稽徵機關若無調查事實與證據，並按論理及經驗法則判斷事實之真偽，不得據
    以課稅，且不得僅以認諾書為依據據以課稅。查上訴人八十四年度醫師執行業務
    綜合所得稅結算申報，雖未能提供收入收據存根以供查核，但被上訴人仍應調查
    事實與證據，方得據以課稅。被上訴人未調查上訴人有無漏報執業收入之具體事
    實與證據，僅憑一日之調查資料，便推估全部五十九個營業日之收入（其餘日期
    屬健保期間，無自費收入），罔顧醫院每日就診人數均不相同之事實，核定增加
    上訴人經營醫院之自費收入新臺幣（以下同）六二七、八一○元，其認定事實之
    過程違反論理與經驗法則。又被上訴人所提供之醫師執行業務所得調查紀錄表，
    雖經上訴人簽章，但其本質屬於認諾書（或自白書），以之作為課稅之唯一依據
    ，應屬適用法規不當。（二）交際費：雖行政訴訟法第一百三十六條準用民事訴
    訟法第二百七十七條有關舉證責任之規定，但舉證責任之分配，仍應取決於各種
    行政法規本身，及待證事實之性質（事件中屬常態事實者可以推定，屬異態事實
    者，由主張者負舉證責任）。依行為時（下同）執行業務所得查核辦法第二十五
    條規定，對於列支交際費若已取有發票或收據等憑證，且未超過規定列支百分之
    三，則已具備形式規定要件；若支付屬常態，應可推定其與業務有關；若被上訴
    人主張其支出與業務無關，則屬異態，應由主張者負舉證責任。八十四年度上訴
    人申報支付交際費一、二六○、二五一元，被上訴人以其中有一、○二九、二一
    七元係便餐、禮品、菸酒、花籃、花圈等支出，未能提出證明文件而不予認列，
    但上訴人所支付之交際費多為便餐、禮品等支出，由一般經驗即可判斷與業務有
    關（係屬常態），其支付時已取得發票收據等憑證，且未超過規定限額，應推定
    符合執行業務所得查核辦法第二十五條之列支要件。若被上訴人主張與業務無關
    ，則屬異態，應由被上訴人負舉證責任。而被上訴人未舉證證明該支出與業務無
    關即將之剔除，其事實認定過程違反證據法則，亦屬適用法規不當。（三）利息
    支出：對於利息支出之認列，除所得稅法及執行業務所得辦法第三十四條第一款
    及第十七條第一項規定外，別無其他規定。換言之，利息支出若有取得合於規定
    之原始憑證，即已具備形式要件，其支付應屬常態，可推定其與業務有關。若被
    上訴人主張該利息支出與業務無關，則屬異態，應由主張者負舉證責任。八十四
    年度上訴人列支利息支出九○、二五四元，係於上（八十三）年度向臺灣中小企
    業銀行借款供週轉使用，截至八十三年十二月三十一日尚有未償付餘額一、八九
    一、六○四元，並於八十四年八月七日償清，支付利息時已取得銀行所出具之收
    據，其形式要件與執行業務所得查核辦法規定相符，該支出係屬常態，應推定與
    業務有關，若被上訴人主張與業務無關，自應負舉證責任，而被上訴人未提出證
    據證明該利息支出與業務無關而不予認列，其事實認定過程，違反證據法則，應
    屬適用法規錯誤。（四）院房雜支中之顧問費：按依執行業務所得查核辦法第十
    四條及第三十四條第一款規定，上訴人若主張其事實與業務有關，且已盡證明責
    任，但被上訴人認該支出與業務無關時，自應舉證證明之。八十四年度上訴人支
    付心進股份有限公司顧問費三○○、○○○元，係該公司派藥師童金英於每星期
    二、五上午至上訴人所經營之醫院擔任藥物諮詢工作，接受患者詢問用藥方法與
    藥物介紹工作，並改善規劃發藥作業流程工作，該工作為經營醫院所必要，被上
    訴人僅主張該支出與業務無關，並未舉證證明其主張為真實，對該支出不予認列
    ，其認定事實違反證據法則，亦屬適用法規錯誤。又上訴人八十四年度收入繁雜
    ，總額為一億三百四十三萬餘元，自聘之藥師不敷使用，而以外聘藥師協助處理
    諮詢業務，該支付確為業務所必要。綜上所述，原處分關於業務收入、交際費、
    利息支出與院房雜支部分之論斷，適用法規不當，為此求為廢棄原判決關於前開
    部分，並撤銷訴願決定及原處分關於前開部分。
二、本件被上訴人於本審未為答辯。
三、原審斟酌全辯論意旨及調查證據結果，以：（一）關於業務收入部分：本件上訴
    人係張綜合醫院負責人，八十四年度申報該醫院收入一○二、三四八、九四四元
    ，其中自費門診收入申報四一、八四○元、住院收入原報一一四、九一四元、掛
    號收入申報三、六七七、三五○元，經被上訴人初查核定門診收入為六六九、六
    五○元、住院收入一一四、九一四元、掛號收入為四、一八一、一○○元。上訴
    人不服，循序提起本件行政訴訟。經查該醫院雖設帳記載，惟收入憑證不全，該
    等帳證不能證明其主張為真實。依所得稅法第八十三條第一項之規定，被上訴人
    得依查得之資料或同業利潤標準，核定其所得額。而該自費門診收入部分，係被
    上訴人派員實地至該醫院調查，查得平均每日收入為一一、三五○元，共計五十
    九日（八十四年三月一日起實施全民健保），該調查記錄表並經上訴人蓋章承認
    屬實，此有八十四年度醫師執行業務所得調查記錄表一件附於原處分卷可稽，是
    被上訴人予以核定門診收入為六六九、六五○元，計予增列收入六二八、一七○
    元，依法並無不合。另查掛號費收入係按公保、勞保、健保扣免繳憑單所載門診
    、住診人次予以核定為四、一八一、一○○元，上訴人雖主張部分病患並未收取
    掛號費，惟並未提出相關事證以供查核，亦為上訴人之訴訟代理人於本院審理中
    陳明在卷。上訴人此部分之主張，自不足採。（二）關於交際費部分：本件上訴
    人本期原申報醫院交際費一、二六○、五二一元，被上訴人初查以其中一、○二
    九、二一七元係便餐、禮品、煙酒飲料、花籃、花圈等支出，經被上訴人函請上
    訴人提示證明文件供核，惟未提示，遂予剔除，而核定交際費為二三一、三○四
    元。上訴人不服，主張其交際費支出均已取具合法憑證且未超過限額，應准予認
    列云云。惟查上訴人列報之交際費雖未超過限額，上訴人所提示帳冊憑證，並無
    相關事證可證系爭交際費一、○二九、二一七元確與業務有關，經被上訴人於八
    十七年十月二日及八十八年十二月十日函請上訴人提示證明文件供核，上訴人未
    能提供相關事證以供查明確與其醫院業務有關，被上訴人否准認列此部分之交際
    費，經核並無不合。（三）關於利息支出部分：本件上訴人本期列報醫院利息支
    出九○、二五四元，被上訴人初查以上訴人未提示與業務有關之證明，全數剔除
    ，上訴人不服，主張其係因經營綜合醫院，業務上需資金週轉，故向銀行融資借
    款，取有利息收據，應予核實認列云云。經查上訴人本期列報利息支出九○、二
    五四元，其主張係業務上週轉所需，雖其提出利息之收據，惟其仍未能提示借款
    資金與其業務有關之證明以供查核，依首揭規定，原核定並無不合。（四）關於
    院房雜支部分：按「非屬執行業務之直接必要費用，不得列為執行業務費用。」
    為執行業務所得查核辦法第十四條所明定。本件上訴人本期原申報醫院之院房雜
    支四、三三九、五○四元，被上訴人初查以其中三○○、○○○元，係支付予心
    進股份有限公司之顧問費，惟該公司股東成員即上訴人前所列報之顧問，同時聘
    僱個人，以及該公司做為顧問顯違常理，遂予否准認列，另有一、○五七、四四
    二元係購買煤氣、鹽、風情畫、車資、病患點心及憑證未列品名之支出，初查以
    非業務所需而予剔除，核定院房雜支為二、七六八、二八二元。上訴人不服，主
    張系爭費用支出，均為業務所需，應予核實認列云云。經查支付予心進股份有限
    公司之顧問費三○○、○○○元，係該公司派藥師童金英於每星期二、五上午至
    張綜合醫院領藥處擔任藥物咨詢工作，接受患者詢問用藥方法與藥物介紹工作，
    此有心進股份有限公司出具之證明書附於本院卷可稽。惟依據心進股份有限公司
    之營業項目為藥品、醫療器材之經銷買賣業務，企業管理之診斷咨詢、分析顧問
    業務等，此亦有經濟部公司執照影本一件附卷可稽，則藥物咨詢既非心進股份有
    限公司經營業務之範圍，該公司已違反公司法第十五條之規定，且上訴人醫院有
    僱用藥師，亦經上訴人之訴訟代理人陳明在卷，則藥物咨詢與如何用藥，當屬該
    醫院藥師之工作，上訴人支出予心進股份有限公司此部分之顧問費，顯然係非必
    要之支出。是該支出被上訴人否准認列並無不合。至購買煤氣、鹽、風情畫、車
    資、病患點心、經核憑證未載明品名，經被上訴人於八十七年十月二日以中區國
    稅二字第八七○○五五六八四號函及八十八年十二月十日函請上訴人提示具體證
    明文件供核，惟上訴人並未予補正，是該部分被上訴人予以否准認列，經核並無
    不合，訴願決定就前開部分予以維持，亦無不合，為其判斷基礎，並就關於顧問
    之薪資、伙食費、保險費支出部分，說明證據取捨及上訴人其餘主張不足採之理
    由，而駁回上訴人之訴。
四、按「稽徵機關進行調查或復查時，納稅義務人應提示有關各種證明所得額之帳簿
    、文據，其未提示者，稽徵機關得依查得之資料或同業利潤標準，核定其所得額
    。」分別為所得稅法第十四條第一項第二類及第八十三條第一項所明定。而所謂
    未提示，兼指帳簿文據全部未能提示，或雖提示而有不完全、不健全或不相符者
    ，均有其適用，本院著有六十一年判字第一九八號判例。次按「交際費：一、執
    行業務者列支之交際費，經取得合法憑證並查明與業務有關者，准予核實核定，
    但全年支付總額，不得超過核定執行業務收入者之左列標準‧‧‧」執行業務所
    得查核辦法第二十五條定有明文。由此可知交際費是否准予核實核定，除須取得
    合法憑證外，尚須經查明與業務有關。而此二者之間，並無必然之關連，且取得
    合法憑證之原因容有多端，又尚無事理可據以認定取得合法憑證者，其所支付之
    交際費係與業務有關，乃屬常態。亦即取得有關交際費之合法憑證者，未必即可
    認定（或推定）係與業務有關，否則前開規定即無須定為須就與業務有關與否予
    以「查明」。從而，納稅義務人所申報之交際費是否與業務有關，其非無提示有
    關各種證明所得額之帳簿、文據供查之義務，非謂苟稅捐稽徵機關無法證明所申
    報之交際費與業務無關，即應予核定。經查：本件上訴人申報之醫院交際費一、
    二六○、五二一元，被上訴人初查以其中一、○二九、二一七元係便餐、禮品、
    煙酒飲料、花籃、花圈等支出，經被上訴人函請上訴人提示證明文件供核，上訴
    人未提示供核等情，為原審依法確定之事實。揆之前開說明，本件被上訴人就上
    訴人所申報之交際費中之一、○二九、二一七元不予核定，訴願決定及原判決遞
    予維持，並無違反證據法則，亦無適用法規錯誤之處。復按「非屬執行業務之直
    接必要費用，不得列為執行業務費用。」「費用及損失，未經取得原始憑證，或
    經取得而記載事項不符者，不予認定。」執行業務所得查核辦法第十四條、第十
    七條亦分別予以明定。不同場合之利息支出，其原因容有不同，不一而足，又尚
    無事理可據以推論取得原始憑證者，其所支付之利息係與業務有關，乃屬常態。
    則支出之利息尚非可推定必屬執行業務之直接必要費用，而得列為執行業務費用
    。經查：本件上訴人列報醫院利息支出九○、二五四元，被上訴人初查以上訴人
    未提示與業務有關之證明等情，亦為原審依法確定之事實。揆之前開說明，本件
    被上訴人就前開利息支出部分全數剔除，訴願決定及原判決遞予維持，亦無違反
    證據法則，適用法規並無錯誤。另業務收入部分，查被上訴人係於上訴人所經營
    之醫院收入憑證不全，其所設帳證不能證明其主張為真實之情況下，依所得稅法
    第八十三條第一項之規定，依實地查訪之醫師執行業務所得調查紀錄表，查得平
    均每日收入為一一、三五○元，此項金額亦經上訴人承認等事實，業經原審依法
    予以認定，則被上訴人核定上訴人所營醫院之門診收入為六六九、六五○元，計
    予增列收入六二八、一七○元，訴願決定及原判決遞予維持，顯非未經調查事實
    即為認定。至前開認定，或因係以一日之收入據以推算五十九日之收入；或醫院
    每日就診人數不同，所推算之金額，與實際金額未必相符，惟此乃依前開法令規
    定所必然，自無違反經驗法則、論理法則之可言。至上訴人就有關院房雜支中之
    顧問費部分所為爭執，無非係就原審取捨證據認定事實之職權行使，指摘原判決
    不當，併為聲明廢棄，均非有理由，應予駁回。
據上論結，本件上訴為無理由，爰依行政訴訟法第二百五十五條第一項、第九十八條
第三項前段，判決如主文。
中      華      民      國     九十二     年      七     月      三     日
                    最 高 行 政 法 院  第 三 庭
                                審 判 長 法  官      葉  振  權
                                         法  官      林  茂  權
                                         法  官      吳  錦  龍
                                         法  官      劉  鑫  楨
                                         法  官      吳  明  鴻
右  正  本  證  明  與  原  本  無  異
                                         法院書記官  阮  桂  芬
中    華    民    國    九十二      年      七        月      三        日


司法院資訊處製作；財團法人民間司法改革基金會備份。
